【裁判字號】    95,訴,2943
【裁判日期】    951110
【裁判案由】    偽造有價證券等
【裁判全文】
臺灣高雄地方法院刑事判決              95年度訴字第2943號
公  訴  人  臺灣高雄地方法院檢察署檢察官
被      告  甲○○
                    （另案於臺灣高雄女子監獄執行中）
指定辯護人  本院公設辯護人陳信凱
上列被告因偽造有價證券等案件，經檢察官提起公訴（95年度偵
緝字第2316號），本院判決如下：
    主  文
甲○○無罪。
    理  由
一、公訴意旨略以：被告甲○○因需款孔急，竟意圖為自己不法
    之所有，先於民國94年7 月30日下午7 時許，在高雄巿新興
    區○○○路93號某麻辣火鍋店內，利用其友人乙○不注意之
    際，徒手竊取乙○置於皮包內之身分證與健保卡等證件得手
    而持有之；隨於同年8 月1 日以不詳之電話號碼聯絡地下錢
    莊，並基於意圖供行使之用而偽造有價證券之概括犯意，先
    後於起訴書附表所示之時、地，冒用乙○之名義，連續簽發
    如起訴書附表所示之本票2 紙，且委由不知情之丁○○亦當
    場簽立本票2 紙擔任保證人，再分別將上開本票交付予不知
    名之地下錢莊之人充作貨款保證之用而予行使。嗣因乙○發
    覺前開證件遺失，並經丁○○告知接獲地下錢莊之催討上開
    借款電話等情，因認被告涉犯刑法第321 條竊盜及第201 條
    偽造有價證券犯行等語。
二、按犯罪事實應依證據認定之，無證據不得推定其犯罪事實；
    不能證明被告犯罪者，應諭知無罪之判決，刑事訴訟法第
    154 條第2 項、第301 條第1 項分別定有明文。又被告之自
    白不得作為有罪判決之唯一證據，仍應調查其他必要之證據
    ，以察其是否與事實相符，同法第156 條第2 項亦有明文。
    且事實之認定，應憑證據，如未能發現相當證據，或證據不
    足以證明，自不能以推測或擬制之方法，為裁判基礎；且認
    定犯罪事實所憑之證據，雖不以直接證據為限，間接證據亦
    包括在內，然而無論直接證據或間接證據，其為訴訟上之證
    明，須於通常一般之人均不致有所懷疑，而得確信其為真實
    之程度者，始得據為有罪之認定，倘其證明尚未達到此一程
    度，而有合理之懷疑存在而無從使事實審法院得有罪之確信
    時，即應由法院為諭知被告無罪之判決，有最高法院40年台
    上字第86號判例、76年台上字第4986號判例可資參照。又檢
    察官就被告犯罪事實，應負舉證責任，並指出證明之方法。
    因此，檢察官對於起訴之犯罪事實，應負提出證據及說服之
    實質舉證責任。倘其所提出之證據，不足為被告有罪之積極
    證明，或其指出證明之方法，無從說服法院以形成被告有罪
    之心證，基於無罪推定之原則，自應為被告無罪判決之諭知
    ，亦有最高法院92年台上字第128 號判例意旨足參。
三、公訴人認被告涉有前開犯行無非以被告於偵查中之供述及證
    人乙○、丁○○於警詢、偵訊及本院審理中之證述等為其論
    據。訊之被告雖坦承有於在上開時間、地點持乙○之健保卡
    向錢莊借款，並以乙○之名義填寫2 紙本票等情，惟堅詞否
    認有竊取乙○身分證及健保卡之犯行，辯稱：健保卡是丁○
    ○未經乙○同意而取得，由丁○○提議伊以乙○名義而向錢
    莊借款使用，並由丁○○擔任保證人於伊簽立之本票後簽名
    ，借款時係丁○○直接拿給錢莊之人員，借得款項再由伊與
    丁○○朋分，伊與丁○○分別向2 家錢莊實際借得之款項為
    2 萬元、1 萬元，但該2 紙本票所記載之數額已經忘記了等
    語。經查：
（一）證據能力部分：
   (1) 按「被告以外之人於偵查中向檢察官所為之陳述，除顯有
      不可信之情況者外，得為證據」，刑事訴訟法第159 條之
      1 第2 項亦有明文，而該條之立法理由係認被告以外之人
      （包括證人、鑑定人、告訴人、被害人及共同被告等）之
      陳述如在法官面前為之，因其任意陳述之信用性係在已受
      確定保障之情況下所為，自得作為證據。而現階段刑事訴
      訟法規定檢察官代表國家偵查犯罪、實施公訴，依法其有
      訊問被告、證人及鑑定人之權，證人、鑑定人且須具結，
      而實務運作時，檢察官偵查中向被告以外之人所取得之陳
      述，原則上均能遵守法律規定，不致違法取供，其可信度
      極高，職是，被告以外之人前於偵查中已具結而為證述，
      除反對該項供述得具有證據能力之一方，已釋明「顯有不
      可信之情況」之理由外，即不宜遽指該證人於偵查中之陳
      述不具證據能力。本件證人乙○、丁○○於偵查中在檢察
      官前所為陳述，已經依法具結，且於審判中已經被告及辯
      護人進行詰問，並無顯不可信之特別情況，另被告及辯護
      人復未曾提及檢察官在偵查時有何不法取供致證人證詞顯
      不可信之情事，是其等於偵查中之證述，自得採為本件證
      據。
   (2) 關於本院下列引用證人丁○○於警詢時之證述，係用作彈
      劾其證言之可信性，並非作為認定被告犯罪事實之依據，
      故並不受傳聞法則之限制，併予敘明。
（二）關於竊盜部分：
   (1) 證人乙○於本院審理時證稱：伊原不知道身分證及健保卡
      被偷，是於94年8 月初欲使用證件時，發現放於皮夾之健
      保卡及身分證不見，推測應於同年7 月底遺失，之後丁○
      ○告以看到被告有拿伊之健保卡，才知道證件可能是被偷
      了，除了丁○○告知之事外，並無其他根據懷疑被告偷伊
      之證件等語（見本院卷第35、36頁）。又證人乙○雖於偵
      查中證稱於94年7 月30日是伊單獨與被告外出吃火鍋，然
      嗣於本院審理時證稱：伊於94年7 月底吃火鍋時，伊確實
      有與被告、丁○○及其他人均一同前往，偵查中所述可能
      伊忘記才如此陳述等語（見本院卷第39、42頁），則該次
      吃火鍋聚餐之人，並非僅單獨為被告與乙○之聚餐，尚有
      丁○○等人，故亦無法逕認被告利用該次吃火鍋之聚餐著
      手竊取乙○之證件。而證人乙○於其證件被竊後至本院審
      理時，均未與被告和解或聯絡，有其於本院審理時之證述
      可憑（見本院卷第42頁），是證人乙○雖與被告熟識，然
      其於警詢時經由證人丁○○之告知，已認定被告為竊取伊
      證件之人，於案發後均未再與被告聯繫，衡情尚不致考量
      與被告之情誼，而為不實之陳述。因之，依證人乙○本身
      之經歷，尚無法確認伊之身分證及健保卡是否為被告所竊
      取。
   (2) 證人丁○○雖於本院審理時詰證稱：被告於94年8 月1 日
      持乙○之健保卡及身分證影本分別向地下錢莊借款，經伊
      詢問，被告告知是向乙○借的，嗣因地下錢莊向伊催討，
      伊才打電話向乙○確認等語（見本院卷第44、45頁）。然
      證人乙○於本院審理中證述：丁○○一開始告訴伊看到被
      告拿伊之身分證及健保卡向錢莊借錢，但後來又說只有健
      保卡等語（見本院卷第42頁），則被告究竟有無持用乙○
      之身分證向錢莊借錢，已有可疑。況證人丁○○先於警詢
      中證稱看見被告持乙○之身分證作為抵押（見警詢卷第2
      頁），復於偵查及本院審理中改稱只看到被告持用乙○之
      身分證影本等語（見24355 號偵查卷第8 頁、本院卷第44
      頁），則證人丁○○就被告究竟係持用乙○身分證原本或
      影本向錢莊借錢，前後證述並不一致。參以證人丁○○於
      被告持用證人乙○之證件借款時，均在場見聞，並看見被
      告持用乙○證件之情形，卻前後就所看見者屬於顏色屬於
      黑白之身分證影本或彩色之身分證正本，產生不一致之陳
      述，其證述已堪值懷疑。況一般人欲向錢莊借款，如僅持
      證件影本作為擔保，是否能借得款項，亦有可疑。且證人
      丁○○於偵查及本院審理中證稱：伊並未於94年7 月30日
      與被告、乙○吃過火鍋等語（見95年度偵緝字第116 號卷
      第18頁、本院卷第46頁），亦與證人乙○之前開證述兩相
      歧異，是難據依與本案竊盜有利害關係之證人丁○○之瑕
      疵證述，逕認被告係竊取乙○身分證及健保卡之人。
   (3) 參以被告於偵查及本院審理時，均坦承有以乙○之證件向
      錢莊借款，並以乙○名義簽發2 紙本票，且經本院詢以竊
      盜罪及偽造有價證券之最輕法定本刑時，答以知悉偽造有
      價證券罪之最輕法定本刑為3 年，且較竊盜罪為重，衡情
      被告尚不至於以坦承重罪而偽辯未涉牽連裁判上一罪之輕
      罪犯行，是其辯稱為竊取乙○之身分證、健保卡等情，尚
      堪採信。此外，除證人丁○○之瑕疵證述外，並無其他積
      極證據足資認定被告此部分之竊盜犯行，自應為有利被告
      之認定。
（三）偽造有價證券部分：
   (1) 被告雖自白其以乙○之名義簽立2 紙本票，並由丁○○在
      本票背面背書擔保，然係由丁○○提議持丁○○所提供之
      乙○證件向錢莊借錢，另所得款項由2 人朋分等語。然證
      人丁○○於本院審理時證述被告有請伊當保證人，被告以
      乙○名義簽立2 張本票，伊亦在不同時間以自己名義簽了
      2 張本票，而分別擔任本票發票人，以供擔保被告向錢莊
      所借款項等情（見本院卷第47、49、50頁），然一般人如
      擔任他人債務之保證人，以確保該他人本票債務之履行，
      乃係在本票背面簽立自己之姓名年籍等事項，而無另行簽
      立同額本票作為擔保債務人履行本票債務之習慣，是證人
      丁○○之證述，顯與常情相違，反以被告所述較為可採。
   (2) 另證人丁○○於偵查中證稱：伊幫被告作保2 次，金額分
      別為2 萬、3 萬，伊後來幫被告還8 萬元等語（見116 號
      偵查卷第18頁），於本院審理時改證稱：被告所簽立之本
      票，經錢莊向伊追討，加計利息伊總共還了10幾萬元等語
      （見本院卷第48頁），則證人丁○○關於替被告清償錢莊
      之款項，亦前後不一。又證人丁○○關於被告向錢莊借錢
      時，幫忙被告當保證人之原因，先於偵查中證稱是因被告
      哭著求伊等語（見24355 號偵查卷第9 頁），於本院審理
      時則證稱因被告有在伊借錢時當保證人，且被告為伊好友
      ，當時又告以有急用等語（見本院卷第51頁），是擔任保
      證人之原因，亦有所別。則證人丁○○所證述擔任被告保
      證人之原因、被告分別向2 家錢莊借款之金額、總金額及
      嗣後因錢莊之追討所償還之金額，其證述前後不一，已有
      疑義。
   (3) 況證人乙○於偵查中證述：丁○○告訴伊有看到被告簽發
      2 張本票，金額10萬元，是證人丁○○就自己向錢莊清償
      之金額，前後落差甚大，且亦與其向證人乙○所告知之數
      額有距。況證人丁○○於本院審理時證稱：伊向錢莊清償
      10幾萬元後即拿回伊簽發之2 紙本票撕毀，不打算向被告
      要等語（見本院卷第45～48頁），然金額10幾萬元之數目
      非小，證人丁○○亦稱曾向錢莊借過錢2 萬元、3 萬元之
      數額（見本院卷第48頁），是證人丁○○並非經濟富裕之
      人，卻替被告清償10幾萬元後，取回2 紙本票並將之撕毀
      ，而未保留作為證據，亦不向被告求償，顯與常情相違。
   (4) 被告雖坦承有以乙○名義簽發2 紙本票，以借款日當天為
      發票日，惟稱不記得本票之金額，只知道實際取得2 萬元
      、1 萬元等語（見本院卷第54、59頁），然本案並無任何
      本票扣案足資認定被告是否已記載發票人、發票年、月、
      日及發票金額等本票應記載事項，而完成本票之發票行為
      ；另證人丁○○關於被告向錢莊借錢金額及開立本票等數
      目之陳述，亦有瑕疵，尚難遽信。
   (5) 此外，被告及證人丁○○均稱並未留存所簽發之本票或本
      票影本，亦無法提供上開借款之錢莊及其人員等相關資料
      ，供本院以資調查認定（見本院卷第50、52、56頁），故
      無從逕以被告之自白，作為認定其涉犯偽造有價證券之犯
      行。
四、綜上所述，依卷內之相關證據資料，被告是否竊取乙○之身
    分證、健保卡及以乙○之名義偽造2 紙本票等情節，尚未達
    於通常一般之人均不致有所懷疑，而得確信其為真實之程度
    ，而有合理性懷疑之存在，致使本院無從形成有罪之確信，
    根據「罪證有疑，利於被告」之證據法則，即不得遽為不利
    被告之認定，且公訴人復未能提出其他積極證據足以說服法
    院以形成被告有罪之心證，本院亦查無其他積極證據足資認
    定被告有何公訴人所指之犯行，揆諸首揭法文及判例意旨，
    既不能證明被告犯罪，即應為無罪之諭知，以昭審慎。
據上論斷，應依刑事訴訟法第301 條第1項 ，判決如主文。
本案經檢察官丙○○到庭執行職務。
中    華    民    國    95    年    11    月    10    日
                  刑事第十五庭審判長法  官  唐照明
                                    法  官  洪乙心
                                    法  官  梁淑美
以上正本證明與原本無異。
如不服本判決，應於收受送達後10日內向本院提出上訴書狀。
中    華    民    國    95    年    11    月    10    日
                                    書記官  林麗文


司法院資訊處製作；財團法人民間司法改革基金會備份。
